【裁判字號】    94,智,21
【裁判日期】    950816
【裁判案由】    損害賠償
【裁判全文】
臺灣士林地方法院民事判決                94年度智字第21號
原      告    吉邦防災工業股份有限公司
法定代理人    庚○○
訴訟代理人    張睿文律師
複  代理人    吳忠德律師
被      告    尚懋科技股份有限公司
兼法定代理人  壬○○
被      告    乙○○
              己○○○
              癸○○
              丑○○
              子○○
              壬○○
上7 人共同
訴訟代理人    謝裕律師
上列當事人間損害賠償事件，本院於民國95年8 月2 日言詞辯論
終結，判決如下：
    主  文
被告尚懋科技股份有限公司、乙○○應連帶給付原告新台幣貳拾
伍萬元，及自民國九十四年九月三日起至清償日止，按週年利率
百分之五計算之利息。
原告其餘之訴駁回。
訴訟費用由被告尚懋科技股份有限公司、乙○○連帶負擔五十分
之一，餘由原告負擔。
本判決第一項於原告以新台幣玖萬元為被告被告尚懋科技股份有
限公司、乙○○供擔保後，得假執行。但被告尚懋科技股份有限
公司、乙○○如以新台幣貳拾伍元為原告預供擔保或將上開金額
提存後，得免為假執行。
原告其餘假執行之聲請駁回。
    事實及理由
壹、程序方面：
    按訴狀送達後，原告不得將原訴變更或追加他訴，但擴張或
    減縮應受判決事項之聲明者，不在此限，民事訴訟法第255
    條第1 項第3 款定有明文。經查，本件原告起訴時，訴之聲
    明第1 、2 項原為：「一、被告應連帶給付原告新台幣（以
    下同）12,319,220元及自起訴狀繕本送達翌日起至清償日止
    ，按週年利率5%計算之利息。二、被告應將包括台灣高速鐵
    路苗栗西湖站（施工代號BSS3）、台灣高速鐵路苗栗通宵站
    （施工代號ATP3）、台灣高速鐵路桃園中壢站（施工代號
    SSP1 ） 、台灣高速鐵路新竹寶山站（施工代號SP2） 、台
    灣高速鐵路苗栗造橋站（施工代號SSP3）如原證9-1 到9-5
    所為之施工圖說停止使用」，嗣於民國94年10月12日言詞辯
    論期日遞狀擴張訴之聲明第2 項為：「被告應將包括台灣高
    速鐵路桃園中壢站（施工代號SSP1）、桃園龜山站（施工代
    號ATP2 ） 、桃園楊梅站（施工代號BSS2）、新竹寶山站（
    施工代號SP2） 、新竹新埔站（施工代號SSP2）、苗栗通宵
    站（施工代號ATP3）、苗栗造橋站（施工代號SSP3）、苗栗
    大甲站（施工代號SP3） 、雲林土庫站（施工代號BSS5）、
    台南新營站（施工代號BSS6）如原證9-1 到9-10所為之施工
    圖說停止使用」，再於95年4 月19日言詞辯論期日減縮訴之
    聲明第2 項，揆諸前揭說明，應准原告為前述聲明之擴張及
    減縮。
貳、實體方面：
一、本件原告起訴主張：
  (一)緣訴外人台灣高速鐵路股份有限公司（以下簡稱台灣高鐵）
    將全線29站變電站消防系統工程發包予訴外人台灣東芝通訊
    科技股份有限公司（以下簡稱東芝公司），該公司再將其中
    25站變電站消防系統工程轉包予訴外人華氣社股份有限公司
    （以下簡稱華氣社公司）、4 站轉包予日商山陽工程技術股
    份有限公司（以下簡稱山陽公司）。原告為美國FIKE公司所
    生產之FIKE HFC-227ea自動滅火設備台灣代理商，於93年5
    月31日向內政部消防署申請FIKE HFC-227ea自動滅火設備通
    案審查，同年8 月2 日經該署通案認可在案，經通案審查通
    過後，原告取得在台灣重大工程之消防工程施作資格，原告
    並於93年7 月26日與訴外人華氣社公司簽立工程承攬合約書
    、訂貨合約書，承攬台灣高鐵沿線25個變電站消防系統工程
    ，復於93年10月26日就高鐵官田與歸仁等變電站取得個案認
    可備查，上開通案認可或個案認可之送審資料均為原告投入
    人力、物力與時間所繪製而成，依著作權法第11條第2 項規
    定，其著作財產權歸原告所有。因原告經營平順，欲投標台
    灣高鐵消防工程，於92年8 月經友人介紹被告乙○○，聘其
    擔任公司執行長，詎其別有用心，在職目的係蒐集原告公司
    營運狀況，掠奪原告應得利益，將資源提供予從事與原告完
    全相同業務之被告公司尚懋科技股份有限公司（以下簡稱尚
    懋公司），並於93年11、12月間，在被告乙○○之慫恿下，
    多名原告公司員工離職投入被告尚懋公司，除被告乙○○擔
    任被告尚懋公司執行長外，另被告己○○○擔任被告尚懋公
    司總經理、被告癸○○擔任業務經理、被告丑○○擔任工程
    部經理、被告子○○擔任工程部工程師，被告乙○○復運用
    各項管道爭取美國FIKE公司在台灣之代理權，使訴外人華氣
    社公司於93年12月10日片面與原告解約，而於94年1 月24日
    轉與被告尚懋公司簽約上開25站變電站之消防系統工程。原
    告在未遭訴外人華氣社公司片面終止契約之前，即應訴外人
    華氣社公司要求於同年9 月間進入高鐵部分工地現場進行消
    防系統工程之施作，其中原告曾委託訴外人禾群科技工程有
    限公司（以下簡稱禾群公司）先行施作高雄左營站及楠梓站
    變電站之消防系統工程，並提供部分消防系統工程設計圖予
    訴外人禾群公司，詎被告尚懋公司與訴外人華氣社公司簽約
    後，即提出25站之消防系統工程設計圖說（含光碟檔案及紙
    本）供承包施作之康碩科技股份有限公司（以下簡稱康碩公
    司）估價，而被告尚懋公司提供予承包廠商之施工圖，與原
    告送予內政部消防署個案審查之施工圖說除日期稍作更動及
    部分圖文上下對調外，餘均如出一轍，足見被告乙○○等人
    以渠等在原告公司任職時接觸剽竊之系爭施工圖說先行提供
    部分圖說予承包廠商施作。另被告尚懋公司曾於94年2 月間
    向內政部消防署申請通案審查，其通案送審卷內之設計安裝
    技術手冊、UL測試報告、SHP 操作手冊等部分資料中文翻譯
    內容亦與原告於93年5 月31日送審資料完全一致，已侵害原
    告著作財產權甚明。查原告與訴外人華氣社簽訂金額共計2
    億1 千萬元，茲以工程承攬契約書之契約金額64,838,000元
    為據，並依財政部公佈之92年度營利事業所得稅與同業利潤
    標準之19% 計算，原告請求被告給付12,319,220元，應稱合
    理，如認無法確定原告預計受損利潤為何，亦得依著作權法
    第88條第3 項規定，依被告侵害情節，按件請求賠償100 萬
    元，總計1,600 萬元，爰依侵權行為、民法第216 條、著作
    權法第88條、公司法第23條之規定，訴請被告連帶賠償原告
    12,319,220元及法定遲延利息等語，並聲明：(1)被告應連帶
    給付原告12,319,220元及自起訴狀繕本送達翌日起至清償日
    止，按週年利率5%計算之利息。(2)原告願供擔保請准宣告假
    執行。
  (二)對被告抗辯所為之陳述：
    (1)按著作權法保障著作人創作著作之最低原創性。原告與訴
      外人華氣社公司簽訂承攬契約前，即已趕工設計規劃系爭
      消防系統工程設計圖說，由訴外人華氣社公司提出變電站
      建築平面圖、立體圖等圖說，原告再依照各變電站之格局
      設計，配合繪製符合各變電站之消防系統工程設計圖及施
      工圖，縱使設計過程曾使用套繪軟體繪圖，惟所繪出之設
      計圖仍具有相當之原創性，依著作權法第5 條第6 款規定
      ，為著作權法所保障之圖形著作。至被告辯稱系爭設計圖
      須以FIKE公司授權使用之設計軟體套繪云云，實為魚目混
      珠之辯，蓋該電腦軟體僅係計算依設計管線所噴出之消防
      氣體流量，是否能符合在10秒鐘滅火之標準而已，並非用
      以規劃設計管線，非謂系爭消防系統工程管線安排設計依
      照FIKE公司軟體運作即可自動繪製完成。
    (2)原告與訴外人華氣社公司雖訂有工程承攬契約，惟直至訴
      外人華氣社公司片面解約為止，訴外人華氣社公司及日本
      東芝公司均未曾就系爭工程圖說給付任何報酬予原告，自
      非著作權法第12條之出資人，並未取得系爭工程圖說之著
      作財產權，原告仍享有著作財產權。又原告未將高鐵25個
      變電站之消防系統工程設計圖及施工圖之著作財產權轉讓
      予被告或訴外人華氣社公司，亦未曾授權其等使用，原告
      自為著作財產權人。
    (3)被告乙○○為被告尚懋公司法人股東崇翊投資有限公司之
      負責人，自始即與被告尚懋公司關係匪淺，其與其他被告
      均曾在原告公司負責系爭消防系統工程之推動，於業務掌
      管範圍內均可以接觸原告當時所設計規劃之設計圖說，又
      被告尚懋公司非專營消防滅火設備之買賣、設計、施工等
      業務，竟能於訴外人華氣社與原告片面終止契約後不到1
      個月時間，即於93年12月至94年1 月間提出設計圖及光碟
      供訴外人康碩公司估價，該公司於94年1 月31日提出報價
      ，被告尚懋公司於94年2 月18日即發包予訴外人康碩公司
      施作，絲毫未見其動員人力進行設計前置動作，而其設計
      圖說內容與原告原始設計圖說幾近一致，參以被告公司列
      名設計師張慧貞於94年2 月22日始取得美國FIKE公司受訓
      及格資格，觀諸被告等人提出設計圖說之時點、製作過程
      、該公司旗下設計人員幾均原任職於原告公司等情，顯示
      被告確有抄襲之事實。
    (4)依著作權法第3 條第1 項第11款、第6 條規定，就翻譯原
      著作之創作為衍生著作，受著作權法之保障。查原告本為
      FIKE公司所生產之FIKE HFC-227ea自動滅火設備之代理商
      ，早在被告乙○○到職前，為固定將FIKE HFC-227ea送請
      歷年消防主管機關作通案認可，已按英文版歷年修正版本
      逐年修訂翻譯，並曾編入原告之前承包之消防工程說明書
      中，系爭消防工程通案送審卷內之設計安裝技術手冊、UL
      測試報告、SHP 操作手冊等資料係原告公司歷年集內部技
      術、設計人員之力所翻譯而成，絕非不具消防設備專業之
      被告乙○○所能獨力翻譯，該等翻譯著作之著作財產權自
      屬原告公司。而被告乙○○等人於原告公司任職時得接觸
      上開翻譯資料，其等進入被告尚懋公司任職後，竟可在短
      短1 、2 個月內提出通案送審之中文翻譯著作，未見其舉
      證證明翻譯過程，被告等人侵害原告公司翻譯著作之重製
      權及改作權甚明。
二、被告則以：
  (一)台灣高鐵關於機電工程由日商東芝株式會社統包承攬，沿線
    29站變電站，其中高雄燕巢（施工代號BSS7）、台南善化（
    施工代號ATP7）、台南歸仁（施工代號SSP7）、台南新化（
    施工代號SP6）4站由訴外人山陽公司承攬，而高雄左營（施
    工代號BSS7-1）、高雄楠梓（施工代號ATP8）、台南新營（
    施工代號BSS6）、嘉義鹿草（施工代號SSP6）、嘉義太保（
    施工代號SP5） 、雲林土庫（施工代號BSS5）、雲林北港（
    施工代號ATP6）、彰化埤頭（施工代號SSP4-1）、彰化社頭
    （施工代號SP4） 、彰化員林（施工代號ATP5）、台中烏日
    （施工代號BSS4-1）、台中西屯（施工代號BSS4）、台中大
    甲（施工代號SP3） 、台中神岡（施工代號ATP4）、苗栗西
    湖（施工代號BSS3）、苗栗通霄（施工代號ATP3）、苗栗造
    橋（施工代號SSP3）、新竹新埔（施工代號SSP2）、新竹寶
    山（施工代號SP2） 、桃園楊梅（施工代號BSS2）、桃園中
    壢（施工代號SSP1）、桃園蘆竹（施工代號SP1） 、桃園龜
    山（施工代號ATP2）、台北新莊（施工代號BSS1）、台北中
    正（施工代號ATP1）等25站變電站由訴外人華氣社公司承攬
    ，上開29站變電站消防設備系統工程最初由訴外人台灣三崎
    實業股份有限公司（以下簡稱三崎公司）承包，惟因其所使
    用之消防系統與台灣高鐵設計之基本規範不符，未通過內政
    部消防署之審核認可，故為訴外人山陽公司終止合約，嗣後
    29 站 變電站之消防系統工程再由原告先後由訴外人山陽公
    司及華氣社公司承包，嗣原告於93年10月間發生財務危機，
    同年11月間無法發放員工薪資，並發生大量退票情事，於93
    年12月3 日列為拒絕往來戶，工程甫施作即告停工，原告公
    司負責人更利用黑道人士解決公司問題而發生重大糾紛，由
    於原告公司經營不善倒閉無法履行合約，訴外人華氣社公司
    乃於93年12月10日向原告為終止契約之意思表示，與被告等
    人無涉。
  (二)被告乙○○、己○○○、癸○○、丑○○、子○○曾任職於
    原告公司，被告乙○○任執行長未支薪、己○○○擔任顧問
    未支薪，癸○○擔任業務工作，丑○○、子○○擔任工程處
    職務，均未負責原告公司之消防設計工作，原告指稱被告等
    人為高鐵變電站設計繪圖之指揮監督者，與事實不符。因原
    告公司於93年11月間發生財務危機倒閉，被告等人迫不得已
    於93年12月間陸續離職。原告所指被告抄襲之原證9-1 至9-
    10設計圖說設計並非被告尚懋公司所製作，該等設計圖說日
    期均在94年1 月以前，惟被告等人於94年1 月27日方至被告
    尚懋公司任職，93年12月中旬尚在原告公司任職，並無可能
    於94年1 月間即與被告尚懋公司共同抄襲原告之設計圖說，
    且被告尚懋公司於94年1 月24日方與訴外人華氣社公司簽立
    工程承攬契約書，不可能於未承攬前即剽竊提供原告之設計
    圖說予施工單位，訴外人甲○○、戊○○提出之設計圖說及
    光碟並非被告所交付，設計圖光碟檔案顯示之修改時間竟有
    在94年4 月28日者，顯見其證稱係於93年12月至94年1 月間
    自被告公司取得云云，全係偽證之詞。更有甚者，原告主張
    被告尚懋公司之雲林土庫站設計圖說日期為93年10月，其製
    作之設計圖說日期則為93年11月，如此應係原告剽竊抄襲被
    告尚懋公司之設計圖說。又被告尚懋公司取得FIKE公司代理
    權後，即派員至美國FIKE公司接受消防系統設計訓練，並將
    所設計之圖說送請內政部消防署審查認可，據以施工，而原
    告指稱其設計之桃園中壢等11站變電站消防工程設計圖未曾
    送請內政部消防署予以審查認可，被告並無抄襲原告設計圖
    之必要。
  (三)著作權法所保護之著作應具有原創性之價值，僅依業主所提
    供之建物圖及指示管線之路線，並依他人授權使用之設計軟
    體所繪製之設計圖，應無原創性而非著作權法所定之著作。
    查台灣高鐵各變電站中，業主安置有價格昂貴之變電設備、
    發電設備及信號器設備，將台電公司所供應之161 萬KV超高
    壓電力於變電站中轉變為25萬KV高壓電力輸出供高速火車行
    車電力之用，為保護此昂貴設備，變電站需施作消防自動滅
    火系統、空調系統、排氣系統、照明系統及緊急照明逃生標
    誌系統，故設計據為施工之消防系統設計圖說者，並無自行
    創作製作設計圖說之餘地，除由訴外人日本東芝株式會社之
    駐台消防設備師淺田英幸提供相關原始建築圖及建築設計資
    料外，尚需與訴外人淺田英幸會同至現場勘查，並與其他空
    調、排氣、照明系統承包單位協商，依據訴外人淺田英幸指
    示之消防設備放置位置及管路配置基本走向，將業主要求指
    示繪製成設計圖，如此消防設備可充分保護變電站中之變電
    、發電及信號器設備，避免管線走向與其他空調、排氣、照
    明系統之管線相互衝突，另一方面，依原廠FIKE公司之設計
    準則及內政部消防署頒布之消防法規設備標準來規劃設計每
    個防護區，如此設計完成之圖面再由FIKE公司之流量計算程
    式軟體來驗證管線配置方式，確認後即繪製完整之設計圖，
    故原告提出之原證8 設計圖並無原告自行創作之處，其無原
    創性甚明。
  (四)原告向內政部消防署申請通案審查認可案卷內之設計安裝技
    術手冊、UL測試報告、SHP 操作手冊等部分資料，其原文資
    料均來自美國FIKE公司，而FIKE公司對台灣地區取得其代理
    權之廠商，會由其亞太區分公司派通曉中文之人員至代理廠
    商公司為解說，並協助案件之設計工作，而就消防工程上之
    專有名詞，消防主管機關及消防業界均有固定之翻譯名稱，
    故上開資料原文翻譯內容有所雷同乃必然之事，原告主張其
    有衍生著作權並非可採。況原告公司當時就通案審查有關原
    文資料之翻譯，係被告乙○○於另一案件「海龍替代滅火系
    統性能診斷模組暨效能驗證平台研發服務計畫」中帶領團隊
    先行翻譯後，再交予原告使用於FIKE HFC-227ea滅火設備之
    通案審查，內容大部分係由被告乙○○翻譯或作最後修改，
    而被告尚懋公司嗣後提供之中文翻譯亦由被告乙○○主導指
    揮，縱有衍生著作權亦應屬被告乙○○所有。
  (五)原告主張應依承攬契約金額64,338,000元為據，並以財政部
    公佈之92年度營利事業所得稅與同業利潤標準之19% 計算，
    請求被告連帶給付12,319,220元云云。惟所謂利潤，需完成
    工程方有產生之可能，而財政部公布之利潤標準係為課稅方
    便之權宜措施，非廠商就個案實際所得利潤，應不得直接引
    為賠償之依據。本件原告與訴外人華氣社公司間之工程承攬
    契約係由訴外人華氣社公司依契約約定解除，與被告無涉，
    故原告無法完成工程承攬契約致有預期利潤之損害，與被告
    毫無關係，亦與本件侵害著作財產權無關等語置辯。
  (六)並聲明：(1)原告之訴及假執行之聲請均駁回。(2)如受不利判
    決，願供擔保請准宣告免為假執行。
三、本件經本院依民事訴訟法第271 條之1 準用同法第270 條之
    1 第1 項第3 款規定，整理並協議簡化爭點及不爭執點如下
    （本院94年12 月21日言詞辯論筆錄，卷2第162頁）：
  (一)兩造不爭執之事實：
    (1)原告於93年5 月31日向內政部消防署申請FIKE HFC-227ea
      自動滅火系統設備通案審查，同年8 月2 日經通案認可（
      卷1 第14頁），並於93年10月26日就台灣高鐵官田及歸仁
      變電站經該署個案審查認可（卷1 第15頁至第16頁）。
    (2)原告於93年7 月26日與訴外人華氣社公司簽訂工程承攬契
      約書、訂貨合約書，由原告承攬台灣高鐵沿線25個變電站
      消防系統工程，工程總價64,838,000元（未稅），工期自
      93 年7月15日起至94年2 月28日止（卷1 第18頁至第25頁
      ）。
    (3)原告自93年11月19日起陸續退票，於93年12月3 日經票據
      交換所列為拒絕往來戶（卷2 第27頁至第34頁）。
    (4)訴外人華氣社公司於93年12月2 日以信維郵局10448 號存
      證信函命原告於5 日內回覆掏空資產及跳票事實經過，否
      則終止契約，並於93年12月10日以信維郵局10599 號存證
      信函為終止契約之意思表示（卷2 第50頁至第51頁）。
    (5)被告尚懋公司於94年1 月24日與訴外人華氣社公司簽訂工
      程承攬契約書、訂貨合約書，由被告承攬台灣高鐵沿線變
      電HFC-22 7ea自動滅火系統、火警、廣播及門禁管制系統
      ，工程總價32,588,500元（未稅），工期依訴外人華氣社
      與業主合約之開工與完工日期（卷2 第52頁至第60頁）。
    (6)被告乙○○自93年2 月起擔任原告公司執行長、己○○○
      自92年間起擔任南區總經理、癸○○自84年10月26日起擔
      任業務經理、丑○○自89年9 月25日起擔任工程處副理、
      子○○自91年6 月24日起擔任工程處工程師，均於93年12
      月間離職，至被告公司任職，分別擔任執行長、總經理、
      業務經理、工程部經理、工程部工程師。
  (二)兩造爭執要旨：
    (1)原證8-1 至8-10設計圖說是否具有原創性？原告是否享有
      著作權？
    (2)原證9-1 至9-10設計圖說是否為被告所製作並交付下包廠
      商估價施工？如是，是否侵害原告之著作權？
    (3)原告就其向內政部消防署申請FIKE通案審查及台灣高鐵變
      電站個案審查之設計安裝技術手冊、UL測試報告、SHP 操
      作手冊中文譯本是否有著作權？被告向內政部消防署申請
      FIKE 通 案審查及台灣高鐵變電站個案審查之設計安裝技
      術手冊、UL測試報告、SHP 操作手冊是否侵害原告之著作
      權？侵權行為人為何人？
    (4)如被告侵害原告之著作權，原告受有之損害若干？
四、茲就上述爭點，析述本院得心證之理由如下：
  (一)原證8-1 至8-10設計圖說是否具有原創性？原告是否享有著
    作權？
    本件原告提出如原證8-1 至8-10所示之設計圖說，主張其就
    該等設計圖說享有著作權等語，惟為被告所否認，辯稱上開
    設計圖說未經原告送請內政部消防署認可，且不具原創性，
    非屬著作權法保護之範圍云云。
    (1)按著作權法第5 條第1 項第6 款規定，著作權法所稱之著
      作包括圖形著作，而依主管機關於81年6 月10日公布之著
      作權法第5 條第1 項各款著作內容例示規定，圖形著作包
      括地圖、圖表、科技或工程設計圖及其他之圖形著作。復
      按，著作權法所稱之著作，係指屬於文學、科學、藝術或
      其他學術範圍之創作，著作權法第3 條第1 項第1 款定有
      明文。凡具有原創性之人類精神上創作，且達足以表現作
      者之個性或獨特性之程度者，即享有著作權（最高法院81
      年度台上字第3063號民事判決參照）。所謂原創性，英國
      實務通說向對於「原創性」採行寬鬆之標準，僅須要符合
      「最低限度技能、勞務、判斷」（Modicum of skill,
      labour or judgment），係著作人獨立創作而非抄襲（
      not copied but the independent work of the author
      ），即具有原創性，無需任何美學價值或新穎性，甚至連
      無任何人類智慧之直接介入、由電腦所進行之列表或編輯
      （computer-generated work） ，亦享有著作權，而美國
      實務所稱之原創性係要求「最低限度創造性」（Modicum
      of Creativity） ，歐洲聯盟指令及世界智慧財產權組織
      著作權條約則要求「本身智慧之創作」（author's own
      intellectual creation） 。揆諸世界各國立法例，應認
      凡本於自己獨立之思維、智巧、技匠之創作，非抄襲、改
      竄、剽竊或模仿自他人著作，即應得享有著作權。查證人
      即美國FIKE公司亞太業務經理辛○○固於本院95年3 月1
      日言詞辯論期日到庭證稱：「（被告訴訟代理人問：吉邦
      公司設計圖有無原創性？）原創性很難成立，該系統是由
      FIKE設計，但是要客戶配合提供資料，才能製作設計圖」
      等語（卷3 第23頁），證人即東芝公司消防工程專案負責
      人淺田英幸則於本院95年2 月15日言詞辯論期日到庭證稱
      ：「（被告代理人問：承包商在設計台灣高鐵設計圖時，
      可否自己獨立設計？）不可能，因為這是國際案件，很多
      廠商都有參與，一個變電站有很多部門要參與協調，協調
      後向高鐵報告才能施工，獨自設計是不可能」、「（問：
      承包商就台灣高鐵設計圖說有無原創性？）因為高鐵是國
      家級案子，涉及很多單位協調出來結果，沒有所謂消防設
      計之原創性」等語（卷3 第11頁至第12頁），惟證人即原
      任職於原告公司設計組副理之丙○○於本院95年2 月15
      日言詞辯論期日到庭證稱：「原廠有一個設計準則，我們
      是依現場狀況，在設計準則架構下進行設計，除了設計準
      則，原廠有提供流量設計軟體，我們還必須利用這套軟體
      進行最後確認，看有沒有符合原廠之要求，我們會要求業
      主華氣社與高鐵拿建築圖，如果建築圖不是很詳細，我們
      會至現場看狀況來決定管線如何走」等語（卷3 第7 頁）
      ，證人辛○○亦證稱：「（問：利用FIKE HFC-227ea設計
      變電站是如何設計？）系統最重要的是設計要符合國際標
      準……需要知道空間長寬高及建築系統，透過運算結果可
      知道消防系統需要之氣體量及管線如何走」、「（問：是
      否將數據輸入就可以知道管線流量如何走？）這要與業主
      建築物配合，且要與業主提供資料決定管線如何安排，如
      果管線設計錯誤，系統會告訴輸入者，並且軟體也會給建
      議」、「（問：軟體是否是針對消防氣體流量作設計？）
      除了流量外還有時間，是要確保10秒中能均勻分散在需要
      消防的房間中」等語（卷3 第23頁至第25頁），核與被告
      乙○○於本院95年7 月5 日言詞辯論期日陳稱：「（問：
      設計圖排版是否為FIKE電腦程式所預設？）排版是基於高
      鐵要求，至於數字、管線、鋼瓶數量才是要經過FIKE系統
      計算」等語大致相符（卷3 第163 頁），足見FIKE軟體之
      功能在於透過電腦運算結果得出建築空間消防系統需要之
      氣體量，確保得於一定時間內均勻分散於建築空間，並建
      議管線走向，以符合國際標準，繪圖者仍需本於本於自己
      獨立之思維、智巧、技匠，將軟體運算所得之數字繪製成
      圖面、加註文字、進行排版，此觀諸原告提出之原證8-1
      至8-10所示設計圖說內容包括表格、圖形、文字敘述等自
      明，非謂該設計圖說因涉及電腦輔助設計，即不具原創性
      。
    (2)惟查，原告前於93年10月間送請內政部消防署進行個案審
      查之台灣高鐵變電站消防系統工程僅有高雄燕巢（施工代
      號BSS7）、台南善化（施工代號ATP7）、台南歸仁（施工
      代號SSP7）、台南新化（施工代號SP6） 等4 個站，亦即
      係其向訴外人山陽公司承攬之4 站工程，至於其向訴外人
      華氣社承攬之25站工程即高雄左營（施工代號BSS7-1）、
      高雄楠梓（施工代號ATP8）、台南新營（施工代號BSS6）
      、嘉義鹿草（施工代號SSP6）、嘉義太保（施工代號SP5
      ）、雲林土庫（施工代號BSS5）、雲林北港（施工代號
      ATP6 ） 、彰化埤頭（施工代號SSP4-1）、彰化社頭（施
      工代號SP4） 、彰化員林（施工代號ATP5）、台中烏日（
      施工代號BS S4-1） 、台中西屯（施工代號BSS4）、台中
      大甲（施工代號SP3） 、台中神岡（施工代號ATP4）、苗
      栗西湖（施工代號BSS3）、苗栗通霄（施工代號ATP3）、
      苗栗造橋（施工代號SSP3）、新竹新埔（施工代號SSP2）
      、新竹寶山（施工代號SP2） 、桃園楊梅（施工代號BSS2
      ）、桃園中壢（施工代號SSP1）、桃園蘆竹（施工代號SP
      1） 、桃園龜山（施工代號ATP2）、台北新莊（施工代號
      BSS1）、台北中正（施工代號ATP1），則未曾送請內政部
      消防署個案審查認可，此有內政部消防署94年11月9 日消
      署預字第0940 023024 號函送之原告申請FIKE HFC-227ea
      自動滅火設備個案審查送審資料4 冊可稽（證物外置），
      而本件原告提出之原證8-1 至8-10所示設計圖說係針對桃
      園中壢（施工代號SSP1）、桃園龜山（施工代號ATP2）、
      桃園楊梅（施工代號BSS2）、新竹寶山（施工代號SP2）
      、新竹新埔（施工代號SSP2）、苗栗通霄（施工代號ATP3
      ）、苗栗造橋（施工代號SSP3）、台中大甲（施工代號SP
      3） 、雲林土庫（施工代號BSS5）、台南新營（施工代號
      BSS6）等10站變電站消防系統工程，經核均未送請內政部
      消防署個案審查認可，則其製作日期即無法由送審時間加
      以確定。又證人丙○○固於本院95年2 月15日言詞辯論期
      日到庭證稱：「華氣社有委託20幾個變電站是從台北到高
      雄，依照高鐵通車時程，是一個站一個站設計，圖出來之
      後是先給華氣社，及由華氣社給上包TOSHIBA ，經他們核
      可圖面之後，我們就交給華氣社」、「不確定全部圖面是
      否有交給華氣社，但最後時間是93年年底，大概有交付超
      過一半的設計圖面」、「（問：25站設計圖是否有送給東
      芝公司？）有，但不確定25站有無全部送」等語（卷3第7
      頁至第10頁），惟證人淺田英幸則證稱：「（問：原告公
      司參與哪幾個站？）只有參與4 個站，是試車部分，從燕
      巢到台南部分」、（問：原告就華氣社25站有無要求陪同
      至現場做設計？）因為25站當時還沒有達到可以設計消防
      進度，所以毋庸至現場」、「（問：就25個變電站中，有
      無拿過原告交付之設計圖？）都沒有」等語（卷3 第11頁
      至第13頁），則原告提出之原證8-1 至8-10設計圖說是否
      確係於93年12月間遭訴外人華氣社公司終止契約之前即已
      設計完成並交付上包，誠非無疑。至於證人即原告下包禾
      群公司經理甲○○於本院95年3 月1 日言詞辯論期日到庭
      證稱：「（問：你是在吉邦公司哪些站高鐵消防系統站的
      下包？）山陽部分是燕巢、歸仁、新化、善化，華氣社部
      分是高雄左營與楠梓」、「93年8 月份有拿到圖，但我們
      9 月初才開始做」等語（卷3 第26頁），另證人即下包康
      碩公司總經理戊○○證稱：「（問：有無看到吉邦公司設
      計圖？）有看過左營、歸仁、善化、新化、楠梓5 個站設
      計圖」等語（卷3 第29頁），核與原告所提出之原證8-1
      至8-10所示設計圖說所載製作日期自93年10月至12月不符
      ，其2 人所稱之燕巢、歸仁、新化、善化、左營、楠梓等
      站，亦非原證8-1 至8-10所示設計圖說之範圍，難認原告
      曾交付原證8-1 至8-10所示之設計圖說予下包。綜上，原
      告提出之原證8-1 至8-10所示設計圖說，是否確如其上所
      載於93年12月以前設計完成，亦即，其製作日期是否在被
      告尚懋公司設計圖說製作日期之前，並非無疑，倘認屬實
      而係原告獨立創作非抄襲之著作，則該等圖說可認為係著
      作權法保障之著作。
  (二)原證9-1 至9-10設計圖說是否為被告所製作並交付下包廠商
    估價施工？如是，是否侵害原告之著作權？
    又原告主張原證9-1 至9-10設計圖說係被告抄襲原告製作之
    原證8-1 至8-10設計圖說，並交付予下包廠商估價施工，侵
    害原告之著作權云云，惟為被告所否認，辯稱原證9-1 至9-
    10並非被告所製作等語。經查：
    (1)原告提出之原證9-1 至9-10設計圖說分別係桃園中壢（施
      工代號SSP1）、桃園龜山（施工代號ATP2）、桃園楊梅（
      施工代號BSS2）、新竹寶山（施工代號SP2） 、新竹新埔
      （施工代號SSP2）、苗栗通霄（施工代號ATP3）、苗栗造
      橋（施工代號SSP3）、台中大甲（施工代號SP3） 、雲林
      土庫（施工代號BSS5）、台南新營（施工代號BSS6）等10
      站之變電站消防系統工程，所載製作日期分別為93年11月
      、94年1 月、94年2 月、94年1 月、93年11月、94年1 月
      、93年11月、94年1 月、93年10月、93年11月，然經本院
      向內政部消防署調取被告尚懋公司上開10站FIKE HFC-227
      ea自動滅火設備個案審查送審資料，被告尚懋公司就上開
      10站送審之設計圖說製作日期分別為94年4 月、94年4 月
      、94年3 月、94年4 月、94年4 月、94年4 月、94年4 月
      、94年4 月、94年3 月、94年3 月，二者製作日期不相吻
      合，此有該署94年10月27日消署預字第0940022182號函送
      之送審卷宗10冊可稽（證物外置），又比對原證9-1 至9-
      10及被告尚懋公司送審之10站設計圖說，其中原證9-1 與
      送審桃園中壢站設計圖說二者之設備數量表第4 至第6 列
      所載數量不同、藥劑計算表所載釋放時間完全不同、管線
      圖7 個圖有5 個圖不同，原證9-2 與送審桃園龜山站設計
      圖說二者之設備數量表第4 至第7 列所載項目及數量不同
      、藥劑計算表所載釋放時間完全不同、管線圖7 個圖有5
      個圖不同，原證9-3 與送審桃園楊梅站設計圖說二者之設
      備數量表第4 至第9 列所載項目及數量不同、藥劑計算表
      所載釋放時間完全不同、管線圖17個圖有13個圖不同，原
      證9-4 與送審新竹寶山站設計圖說二者之設備數量表第4
      至第10列所載項目及數量不同、藥劑計算表所載釋放時間
      完全不同、管線圖10個圖全部不同，原證9-5 與送審新竹
      新埔站設計圖說二者之設備數量表第4 至第9 列所載項目
      及數量不同、藥劑計算表所載釋放時間完全不同、管線圖
      7 個圖有6 個圖不同，原證9-6 與送審苗栗通霄站設計圖
      說二者之設備數量表第4 至第8 列所載項目及數量不同、
      藥劑計算表所載釋放時間7 項有6 項不同、管線圖7 個圖
      有6 個圖不同，原證9-7 與送審苗栗造橋站設計圖說二者
      之設備數量表第5 至第7 列所載數量不同、藥劑計算表所
      載釋放時間完全不同、管線圖7 個圖有6 個圖不同，原證
      9-8 與送審台中大甲站設計圖說二者之設備數量表第4 列
      及第5 列所載項目及數量不同、管線圖9 個圖有8 個圖不
      同，原證9-9 與送審雲林土庫站設計圖說二者之設備數量
      表第4 至第7 列、第16列、第18至第20列所載數量不同、
      藥劑計算表所載釋放時間完全不同、管線圖17個圖有14個
      圖不同，原證9-10與送審台南新營站設計圖說二者之設備
      數量表第4 至第6 列、第8 至第9 列、第16列、第18至第
      20列所載數量不同、藥劑計算表所載釋放時間完全不同、
      管線圖15個圖有10個圖不同，顯見原證9-1 至9-10與被告
      尚懋公司送交內政部消防署個案審查之設計圖說不同，難
      認原證9-1 至9-10為被告尚懋公司所製作。參以被告尚懋
      公司送審設計圖說上均有消防設備師子○○之印文，惟原
      證9-1 至9-10設計圖說上並無子○○之印文，反而原證
      9-1 、9-4 、9-5 、9-7 設計圖說上竟有原告公司消防設
      備師丙○○之印文，益徵原證9-1 至9-10並非被告尚懋公
      司所製作。
    (2)又證人甲○○固於本院95年3 月1 日言詞辯論期日到庭證
      稱：「（問：有無看過尚懋公司的圖？）是工班拿給我看
      ，第一次看過的時間是94年過完農曆年後開工時，因為我
      們要釐清哪一部分是我們作的，哪一部分是康碩作的」等
      語（卷3 第27頁），惟其僅提出原告公司交付予訴外人禾
      群公司之楠梓、左營、歸仁、新化、善化等5 個站設計圖
      說，核與兩造爭執之原證9-1 至9-10所示10個站無涉。另
      證人戊○○雖於本院95年3 月1 日言詞辯論期日到庭證稱
      ：「有承包尚懋公司高鐵站，有左營、楠梓、溪洲、社頭
      、員林、神岡、楊梅、新莊等8 個站」、「在去年11 月
      25日吉邦公司發生財務問題，尚懋公司有來找我們承接，
      從12月下旬到隔年1 月過年前，陸續有拿到尚懋公司給我
      們25站設計圖，但因為估價太高，所以只拿8 個站設計圖
      」、「（問：是尚懋公司何人交給你？）有一批是丑○○
      ，有一批是丁○○」云云（卷3 第28頁至第29頁），復於
      本院95年7 月5 日言詞辯論期日證稱：「我本人和丑○○
      與丁○○接觸，我直接到他們南京西路的公司，去了好幾
      次，跟丑○○與丁○○接觸次數很頻繁，時間大概是在吉
      邦公司發生事情隔1 、2 個月左右，大概是94年1 、2 月
      左右」、「分2 次簽約，圖也是陸陸續續給我的，估價完
      之後，他們就告訴我們預算多少，問我們願不願意承接，
      我們只願意承接8 個站」、「陸陸續續給我圖，有時候來
      不及印就給我光碟片，我有拿到1 個光碟片裡面有8 到10
      個站的圖」云云（卷3 第164 頁），其前後證稱之取得設
      計圖說時間、數目互有差異，其證詞之可信性已非無疑，
      且被告丑○○辯稱：「（問：有無在93年12月到94年1 月
      間交設計圖給戊○○或康碩公司？）不可能，我93年12月
      8 日離開原告公司，一直到94年1 月我沒有工作做，而且
      我到被告公司一直到94年2 月底都在趕設計圖」（參見本
      院95年6 月14日言詞辯論筆錄，卷3 第145 頁），證人丁○○則證稱：「（問：93年12月到94年1 月有無將設計圖
      交給戊○○？）沒有。因為93年12月我還在原告公司任職
      ，94年1 月底我才到被告公司。這段時間我手上沒有此案
      設計圖，也沒有執行此案業務，而且沒有跟戊○○碰過面
      」、「（問：請對方估價之前會不會交設計圖？）公司設
      計圖出來後會交給對方，但本案比較特別，因為甲○○先
      前已經作有2 站，所以是用跟原告公司工程總價扣掉已經
      施作部分作估價……2 月與4 月兩次發包我個人沒有交付
      給戊○○及甲○○圖」、「（問：戊○○有無在發包過程
      中與你洽談承包事情？）整個洽談都是甲○○談的，戊○○只出現一次，是因為對方出具估價單要降工程底價，所
      以94年3 月底戊○○來，在估價單簽名，合約則是甲○○
      帶康碩大小章來簽名」等語（參見本院95年6 月14日言詞
      辯論筆錄，卷3 第143 頁至第144 頁），核與證人戊○○
      前揭證詞有悖。參以訴外人華氣社公司於93年12月10日始
      與原告終止契約，並於94年1 月24日與被告尚懋公司簽約
      ，此有存證信函（卷2 第50頁至第51頁）、工程承攬契約
      書、訂貨合約書（卷2 第52頁至第60頁）附卷可稽，並為
      兩造所不爭執，被告尚懋公司焉有在尚未與訴外人華氣社
      簽約之前，即交付設計圖予下包估價施工之可能？第查，
      證人戊○○嗣於95年4 月11日遞狀陳報被告尚懋公司交予
      訴外人康碩公司之楠梓、左營、西湖、新莊、土庫等5個
      站圖面及光碟1 片，觀諸該5 個站圖面，僅雲林土庫站與
      原證9-1 至9-10設計圖說有關，餘均與本件無涉，其中雲
      林土庫站部分與原證9-9 除有部分缺頁及亂碼以外，內容
      大致相同，惟原證9- 9與被告尚懋公司送審之雲林土庫站
      設計圖說不同，已如前述，此外，證人戊○○提出之上開
      雲林土庫站圖面亦無被告尚懋公司之字樣，不足以證明係
      被告尚懋公司所交付；另證人戊○○提出之光碟內共有10
      個站之設計圖說，亦即原證9-1 至9-10所示之桃園中壢（
      施工代號SSP1）、桃園龜山（施工代號ATP2）、桃園楊梅
      （施工代號BSS2）、新竹寶山（施工代號SP2） 、新竹新
      埔（施工代號SSP2）、苗栗通霄（施工代號ATP3）、苗栗
      造橋（施工代號SSP3）、台中大甲（施工代號SP3） 、雲
      林土庫（施工代號BSS5）、台南新營（施工代號BSS6）等
      10個站，然觀諸光碟所示之檔案修改日期分別為94年2 月
      17日至同年4 月28日，此有光碟目錄在卷可稽（卷3 第
      172 頁至第215 頁），核與其證稱於93年12月至94年1 月
      間取得上開光碟云云不符，益徵證人戊○○之證詞不可採
      信。綜上，原告主張被告尚懋公司將原證9-1 至9-10所示
      設計圖說交付下包估價施工云云，與事實不符，委不足採
      。原告既未能舉證證明原證9-1 至9-10為被告所製作，則
      其主張原證9-1 至9-10抄襲原證8-1 至8-10，侵害原告之
      著作權云云，即屬無據。
  (三)原告就其向內政部消防署申請FIKE通案審查及台灣高鐵變電
    站個案審查之設計安裝技術手冊、UL測試報告、SHP 操作手
    冊中文譯本是否有著作權？被告向內政部消防署申請FIKE通
    案審查及台灣高鐵變電站個案審查之設計安裝技術手冊、UL
    測試報告、SHP 操作手冊是否侵害原告之著作權？侵權行為
    人為何人？
    復查，原告主張被告向內政部消防署申請通案審查及個案審
    查之設計安裝技術手冊、UL測試報告、SHP 操作手冊係抄襲
    原告送審資料，侵害原告著作權等語，被告則辯稱原告就上
    開翻譯文件並無著作權，且被告並未抄襲云云。經查：
    (1)按「就原著作改作之創作為衍生著作，以獨立之著作保護
      之。衍生著作之保護，對原著作之著作權不生影響。」著
      作權法第6 條定有明文，又依同法第3 條第1 項第11款規
      定，所謂改作，指以翻譯、編曲、改寫、拍攝影片或其他
      方法就原著作另為創作。查美國FIKE公司業已授權其代理
      商將FIKE設計安裝技術手冊、UL測試報告、SHP 操作手冊
      之英文版翻譯為中文版之事實，為兩造所不爭執（參見本
      院95年7 月5 日言詞辯論筆錄，卷3 第161 頁至第162 頁
      ），而原告於94年6 月13日以前係FIKE公司代理商，此有
      授權文件（卷1 第12頁、卷2 第188 頁至第200 頁）、電
      子郵件（卷2 第201 頁至第202 頁）在卷可稽，並經證人
      辛○○結證屬實（參見本院95年3 月1 日言詞辯論筆錄，
      卷3 第23頁），則原告於FIKE授權期間就FIKE英文資料所
      為之中文翻譯，自屬著作權法所保護之衍生著作。
    (2)第按，「受雇人於職務上完成之著作，以該受雇人為著作
      人。但契約約定以雇用人為著作人者，從其約定。依前項
      規定，以受雇人為著作人者，其著作財產權歸雇用人享有
      。但契約約定其著作財產權歸受雇人享有者，從其約定。
      」著作權法第11條第1 項、第2 項定有明文。經查，原告
      送內政部消防署通案審查之FIKE設計安裝技術手冊、UL測
      試報告、SHP 操作手冊中文版內容係其員工於職務上所翻
      譯，且原告與其雇用人就著作財產權之歸屬並未以契約約
      定等情，為兩造所不爭執（參見本院95年7 月5 日言詞辯
      論筆錄，卷3 第162 頁），則依著作權法第11條第2 項之
      規定，其著作財產權歸雇主即原告享有。被告乙○○雖辯
      稱上開翻譯工作均係其指揮主導，早於93年1 月至3 月間
      為另一案件即已翻譯完成，非為系爭工程送審而翻譯云云
      ，並提出93年4 月之「經濟部92年度科技研究發展專案鼓
      勵中小企業開發新技術推動計畫─海龍替代滅火系統性能
      診斷模組暨效能驗證平台研發服務計畫」案卷1 冊為證（
      證物外置），然被告乙○○自93年2 月至12月間任職於原
      告公司，無論上開翻譯計畫是否由其所主導或親自翻譯，
      依著作權法第11條第2 項之規定，其著作財產權仍非其所
      有。參以原告提出90年2 月版之「FIKE FE-227 零污染藥
      劑滅火系統設計、安裝及維護手冊」、「僑務委員會華僑
      會館檔案庫房消防安全設備建置服務企劃書」等案卷各1
      冊為證（證物外置），其內之翻譯內容與原告送審之手冊
      內容大致相同，證人丙○○亦於本院95年2 月15日言詞辯
      論期日到庭證稱：「通案審查是原告自己翻譯，而且是在
      送審之前就要翻譯出來，翻譯資料有存在電腦中，應該是
      存在伺服器裡面，任何公司電腦都可以看到資料，且員工
      之間可以互相拷貝檔案」、「我本身有翻譯一些，有些是
      我進公司前就翻譯好了，有些是在我之前離職之人翻譯的
      」等語綦詳（卷3 第8 頁至第9 頁），則原告主張上開文
      件係該公司員工歷年陸續翻譯修訂等語，應堪採信，被告
      乙○○辯稱上開翻譯之衍生著作權為所有云云，洵屬無據
      。
    (3)另被告乙○○辯稱被告尚懋公司送審上開翻譯文件，係其
      帶領團隊依照FIKE最新版本重新翻譯，因消防名詞均有固
      定之翻譯方式，故二者翻譯內容有所雷同乃必然之事，並
      未抄襲原告之著作云云。惟按，著作必須是著作人獨自思
      想、感情之表現，足以表現作者之個性或獨特性，而非抄
      襲、改竄、剽竊或模仿自他人著作，始得謂其具有原創性
      。抄襲、模仿因不足以表現著作人獨立之思想及感情，且
      與原被抄襲、模仿之著作間，無可區別之實質上之變化，
      是縱使其抄襲、模仿須有特殊之技術、訓練、知識、及獨
      立判斷，亦不足以使其抄襲、模仿所得之文字，具有原創
      性。至若非單純完全之抄襲，而就原著作物有所修改、改
      編或重新設計，就其改編、重新設計部分，固未可全然否
      定得具有原創性而能成立新的著作物、享有新的著作權，
      然此亦必須其修改之結果，達到足以認定與原著作物完全
      相異之具有獨立性之精神勞作之程度，始足當之。若係將
      他人著作物之內容加以縮短或用語平易化，或稍事修正，
      惟顯而易見該改編之物仍屬原著作物之複製品者，則仍難
      認係具有原創性之著作。查被告尚懋公司向內政部消防署
      申請FIKE通案審查及台灣高鐵變電站個案審查之設計安裝
      技術手冊、UL測試報告、SHP 操作手冊雖載明改版日期為
      94年1 月，而原告送審資料改版日期載明93年3 月，然二
      者翻譯內容、字型樣式、大小、黑體斜體、項目符號、排
      版方式、斷行方式等無一不同，再比較原告提出90年2 月
      版之「FIKE FE-227 零污染藥劑滅火系統設計、安裝及維
      護手冊」簡介第1 段翻譯為：「FIKE很高興為各位呈現新
      的FE-227設計、裝置和維修手冊。本手冊已經過更新並符
      合NFPA2001最新的要求，以及有關我們產品最新的資訊」
      、1.0 設備章節翻譯為：「這個章節包含FIKEFE-227系統
      所有硬體組件及選擇性之配備。本章節所有的資訊都是經
      過更新並且是正確的」，而原告及被告尚懋公司之翻譯內
      容則均為：「FIKE很高興為各位呈現HFC-227ea 滅火系統
      之設計、裝置和維修手冊。本手冊經過持續更新以符合
      NFPA2001最新的要求，並滿足有關我們產品之最新資訊」
      、1.0 設備章節翻譯為：「本章節包含FIKE HFC-227ea系
      統所有硬體組件及選擇性之配備。所有的資訊都是正確且
      更新過的」，又被告提出之「經濟部92年度科技研究發展
      專案鼓勵中小企業開發新技術推動計畫─海龍替代滅火系
      統性能診斷模組暨效能驗證平台研發服務計畫」翻譯內容
      雖與原告及被告尚懋公司送審資料相同，惟選用字體為標
      楷體，原告及被告尚懋公司送審資料則均為細圓體等情，
      可知縱使翻譯同一份英文資料，不同之人甚至同一人於不
      同時間，本於自己獨立之思維、智慧所選擇之翻譯文字、
      排版方式，亦不可能完全相同。況被告乙○○於本院95年
      6 月14日言詞辯論期日自承：「在吉邦公司翻譯東西在我
      電腦都有存檔」等語（卷3 第149 頁），衡諸常情，被告
      乙○○之電腦內既有上開文件之中文版檔案，焉有依照英
      文版逐字重新翻譯，且翻譯結果一字不差之可能？其所辯
      與常理有悖，委不足採，應認被告乙○○係將原告公司中
      文譯本存入電腦後，直接更改修改日期及公司名稱，即交
      由被告尚懋公司送審使用。是以，本件被告尚懋公司提出
      內政部消防署之通案審查及個案審查設計安裝技術手冊、
      UL測試報告、SHP 操作手冊內容既與原告之衍生著作完全
      相同，未有任何獨立思想之表現，則其確有侵害原告著作
      權之事實，堪以認定。
    (4)再按，「因故意或過失不法侵害他人之著作財產權或製版
      權者，負損害賠償責任。數人共同不法侵害者，連帶負賠
      償責任。」「公司負責人對於公司業務之執行，如有違反
      法令致他人受有損害時，對他人應與公司負連帶賠償之責
      。」著作權法第88條第1 項、公司法第23條定有明文。承
      前所述，被告尚懋公司送請內政部消防署申請通案審查及
      個案審查之設計安裝技術手冊、UL測試報告、SHP 操作手
      冊侵害原告著作權，而被告乙○○為被告尚懋公司執行長
      ，屬於公司法第8 條所稱之負責人，自承上開文件之翻譯
      送審工作由其負責，則被告尚懋公司及乙○○自應連帶負
      賠償責任。至於其他被告，原告未能舉證證明有共同侵害
      上開翻譯衍生著作之情事，則其主張其餘被告應連帶負責
      ，即非可採。
  (四)如被告侵害原告之著作權，原告受有之損害若干？
    復按，著作權法第88條第1 項損害賠償，被害人得依下列規
    定擇一請求：「一、依民法第216 條之規定請求。但被害人
    不能證明其損害時，得以其行使權利依通常情形可得預期之
    利益，減除被侵害後行使同一權利所得利益之差額，為其所
    受損害。二、請求侵害人因侵害行為所得之利益。但侵害人
    不能證明其成本或必要費用時，以其侵害行為所得之全部收
    入，為其所得利益。依前項規定，如被害人不易證明其實際
    損害額，得請求法院依侵害情節，在新台幣1 萬元以上100
    萬元以下酌定賠償額。如損害行為屬故意且情節重大者，賠
    償額得增至新台幣500 萬元。」著作權法第88條第2 項、第
    3 項定有明文。本件被告尚懋公司及乙○○就FIKE設計安裝
    技術手冊、UL測試報告、SHP 操作手冊中文譯本侵害原告衍
    生著作權之事實，業經認定如前，惟該等手冊之中文譯本僅
    係送審案卷之一部分，與系爭承攬工程取得與否無涉，原告
    主張應依其與訴外人華氣社簽訂之工程承攬契約書契約金額
    64,838,000元乘以財政部公佈之92年度營利事業所得稅與同
    業利潤標準19% 計算，殊無理由。本件原告既不能證明其實
    際損害，本院依著作權法第88條第3 項規定，審酌被告尚懋
    公司及乙○○抄襲之FIKE設計安裝技術手冊共計96頁、UL測
    試報告129 頁、SHP 操作手冊53頁（均扣除整頁以原文呈現
    無中文翻譯之部分），共計278 頁，每頁最多容納38行、每
    行40字，共計1,520 字，惟本件因係工程手冊，排版較為寬
    鬆，多有標題斷行、空行、圖片等，實際文字僅占不到2 分
    之1 ，暫以每頁1,000 字計算，依一般市場翻譯社行情，工
    程文件英翻中每字約收取0.8 元，核算被告抄襲原告之衍生
    著作獲得相當於減免支付翻譯費222,400 元（計算式：278
    頁x 每頁1,000 字x 每字0.8 元=222,400），再斟酌本件著
    作權之性質、原告受損程度、被告侵害情節等各節，認原告
    得請求被告尚懋公司及乙○○連帶賠償之金額以25萬元為適
    當，逾此金額即屬過高。
五、末按，「給付無確定期限者，債務人於債權人得請求給付時
    ，經其催告而未為給付，自受催告時起，負遲延責任。其經
    債權人起訴而送達訴狀，或依督促程序送達支付命令，或為
    其他相類之行為者，與催告有同一之效力。」「遲延之債務
    ，以支付金錢為標的者，債權人得請求依法定利率計算之遲
    延利息。」民法第229 條第2 項、第233 第1 項前段分別定
    有明文。綜上所述，被告乙○○為被告尚懋公司負責人，其
    送請內政部消防署通案審查及個案審查之設計安裝技術手冊
    、UL測試報告、SHP 操作手冊中文譯本侵害原告之衍生著作
    ，既經認定，已如前述，則原告依侵權行為、著作權法第88
    條、公司法第23條之規定，訴請被告乙○○與尚懋公司連帶
    賠償25萬元，為有理由，應予准許，逾此金額之請求即屬過
    高，又原告未能舉證證明其餘被告有侵害上開衍生著作之情
    事，復未能舉證證明原證9-1 至9-10為被告等人所製作，則
    其此部分主張被告侵害其著作權並請求損害賠償，即屬無據
    ，應予駁回。
六、兩造陳明願供擔保，聲請宣告假執行或免為假執行，經核原
    告勝訴部分，合於法律規定，爰分別酌定相當之擔保金額宣
    告之。至原告其餘假執行之聲請，因訴之駁回而失所依據，
    不予准許。
七、本件判決基礎俱已臻明確，兩造其餘攻防方法及訴訟資料經
    本院審酌後，核與判決不生影響，無逐一論駁之必要，併此
    敘明。
八、據上論結，本件原告之訴為一部有理由、一部無理由，依民
    事訴訟法第79條但書、第390 條第2 項、第392 條第2 項，
    判決如主文。
中    華    民    國    95    年    8     月    16    日
                  民事第二庭  法  官  陳玉曆
以上正本證明與原本無異。
如對本判決上訴須於判決送達後20日內向本院提出上訴狀。
中    華    民    國    95    年    8     月    23    日
                              書記官  蔡雨呈


司法院資訊處製作；財團法人民間司法改革基金會備份。
